【裁判字號】    98,上易,61
【裁判日期】    980630
【裁判案由】    侵權行為損害賠償
【裁判全文】
臺灣高等法院臺南分院民事判決          98年度上易字第61號
上  訴  人  戊○○
訴訟代理人  吳昆浦律師
被上 訴 人  丙○○
            乙○○
            甲○○
兼上 二 人
訴訟代理人  丁○○
上列當事人間侵權行為損害賠償事件，上訴人對於中華民國98年
1月23日臺灣雲林地方法院第一審判決（97年度訴字第492號）提
起上訴，本院於98年6月16日言詞辯論終結，判決如下：
    主  文
原判決（除確定部分外）關於命上訴人給付被上訴人丁○○超過
新台幣伍拾柒萬伍仟元本息、給付被上訴人丙○○、乙○○及甲
○○各超過新台幣貳拾柒萬伍仟元本息部分，及該部分假執行之
宣告暨訴訟費用之裁判（除確定部分外）均廢棄。
上開廢棄部分，被上訴人在第一審之訴及假執行之聲請均駁回。
其餘上訴駁回。
第一、二審訴訟費用（除確定部分外）由上訴人負擔十分之九、
餘由被上訴人負擔。
    事  實
甲、上訴人方面：
一、聲明：(一)原判決廢棄。(二)被上訴人在第一審之訴以及假執行
    之聲請均予以駁回。(三)第一、二審訴訟費用均由被上訴人負
    擔。
二、陳述：除與原判決記載相同者，茲予以引用外，補稱略以：
  (一)上訴人被帶回警局時，測得呼氣酒精濃度每公升0.829毫克
    ，原審引用刑事判決即認為上訴人已經酒醉，未經向專業機
    構或人員查明，上訴人是否果真酒醉，已經達到不能安全駕
    駛動力交通工具之程度，顯係臆測之判斷及違背經驗法則。
  (二)對於原審判決應給付數額部分：
    1.上訴人於原審係表示除強制險理賠之外，尚願另給付慰撫
      金新台幣（下同）30萬元，並非對喪葬費30萬元不爭執，
      原審認定顯然有誤。就支出喪葬費用30萬元，被上訴人於
      原審並未提出單據為憑；被上訴人所提出單據，其中轎車
      、冰箱、電視、洗衣機、冷氣機部分，非必要喪葬費用。
    2.被上訴人於原審聲明請求被上訴人應給付合計200萬元（4
      25,000元*3人+725,000元），扣除被上訴人業已受領之汽
      車強制險理賠金150萬元，本件僅應審酌差額50萬元（200
      萬元-150萬元＝50萬元）是否合理，是原審判賠300萬元
      ，並不合理。
    3.原審判決應給付撫慰金67.5萬元，且依每人分別計之，設
      若被害人子女多達10人，是否判決675萬元？原審判決之
      賠償金額，與其他雷同案件相較，顯然過高，且未衡量鉅
      額賠償金足令上訴人及受其撫養、共同生活之卑親屬（無
      收入老人與二名稚齡孫子）難以維持基本卑微之生活。況
      被上訴人並未奉養被害人，已各自婚嫁搬離雲林縣，卻於
      意外發生後，藉機向上訴人索取高額賠償金，違反人倫情
      理。
  (三)被害人沒有注意到後面的車子才會被撞倒。原審認上訴人應
    負侵權行為損害賠償責任，無非係以臺灣雲林地方法院97年
    度交易字第26號刑事判決為據，惟上開刑事判決係以上訴人
    之自白為有罪之認定，未經相關機關鑑定，即認定上訴人酒
    醉駕車行為，不慎撞及被害人王廖紗，致其重傷不治而死亡
    結果，然並未論及其過失比例如何，顯然速斷。
三、證據：除援用原審提出者外，並請求調閱臺灣雲林地方法院
    97年度交易字第26號卷宗及鑑定本件事故責任歸屬。
乙、被上訴人方面：
一、聲明：(一)上訴人之上訴駁回。(二)訴訟費用由上訴人負擔。
二、陳述：除與原判決記載相同者，茲予以引用外，補稱略以：
  (一)被上訴人於本案於調解委員會向上訴人請求損害賠償時起迄
    今，請求金額即為300萬元，因強制險理賠已受領150萬元，
    故僅就不足部分起訴等情，被上訴人已於原審起訴書狀詳為
    記載。又上訴人遭假扣押查封之土地，經第三人二崙鄉農會
    調卷拍賣中，業已拍定並定期分配中，上訴人顯然有意拖延
    被上訴人受分配。
  (二)上訴人於原審法院詢問是否檢視喪葬單據時，上訴人表示「
    不用」，故被上訴人始未於原審提出喪葬費用單據。
  (三)被害人是側面被撞到的，被害人閃避不及才會被撞倒，被害
    人如果閃開，也會掉到水溝裡。
三、證據：除援用原審提出者外，補提喪葬費用收據影本兩紙。
    理  由
一、被上訴人起訴主張：上訴人於民國（下同）96年10月12日下
    午在雲林縣二崙鄉復興村某雜貨店飲用保力達及米酒後，已
    達不能安全駕駛交通工具之程度，竟仍於同日傍晚駕駛車號
    GC7-988號重型機車後掛二輪拖車，自二崙鄉○○路由西往
    東行駛，詎於同日近6時許行經復興路2號前，因不勝酒力疏
    未注意車前右側有行人王廖紗，致其車前頭不慎撞及被害人
    王廖紗使其倒地，上訴人復未立即煞車仍駕車往前移動，其
    後掛拖車因而碾壓被害人王廖紗，致其受有頭部外傷、肋骨
    骨折、腹部挫傷等重創而引發出血性休克，經送醫急救仍不
    治死亡。被上訴人為被害人王廖紗之子女，因王廖紗之死亡
    ，分別受有喪葬費用支出及非財產上之損害，爰依民法第一
    百八十四條第一項前段、第一百九十一條之二前段、第一百
    九十二條第一項、第一百九十四條之侵權行為法律關係，求
    為命上訴人應給付被上訴人丁○○72萬5,000元、給付其餘
    被上訴人每人各42萬5,000元，及均自起訴狀繕本送達之翌
    日起至清償日止按年息百分之5計算之利息（原審判命上訴
    人應給付被上訴人丁○○60萬元，及被上訴人丙○○、乙○
    ○、甲○○各30萬元之本息，駁回上訴人其餘之請求。上訴
    人就其敗訴部分提起上訴。被上訴人就其敗訴部分，均未聲
    明不服，已告確定）。
二、上訴人則以：上訴人於事故發生時是否已達酒醉程度，及被
    害人是否與有過失，原審僅以刑事有罪判決為據，並未經鑑
    定或查明，其判斷係臆測且違背經驗法則。關於損害賠償數
    額部分，原審判決金額高於被上訴人聲明請求數額，且被上
    訴人未提出喪葬費用單據，其中有非必要費用之支出，應予
    扣除，另慰撫金過高，並未衡量上訴人之經濟狀況等語，資
    為抗辯。
三、經查，上訴人於96年10月12日下午在雲林縣二崙鄉復興村某
    雜貨店飲用保力達及米酒後，已達不能安全駕駛交通工具之
    程度，於同日傍晚駕駛車號GC7-988號重型機車後掛二輪拖
    車，自二崙鄉○○路由西往東行駛，於同日近6時許行經復
    興路2號前，因不勝酒力疏未注意車前右側有行人即被害人
    王廖紗，致其車前頭不慎撞及被害人使其倒地，上訴人復未
    立即煞車仍駕車往前移動，其後掛拖車因而碾壓被害人，致
    其受有頭部外傷、肋骨骨折、腹部挫傷等重創，並引發出血
    性休克，經送醫急救仍不治死亡等情，有診斷證明書、現場
    圖、道路交通事故當事人酒精測定記錄表、道路交通事故現
    場圖、道路交通事故調查報告表照片、相驗屍體證明書附於
    刑事偵查卷足稽（見臺灣雲林地方法院檢察署相驗卷第13至
    20、25頁），並為上訴人於原審所不爭執（見原審卷第48頁
    背面）。上訴人雖以上開情詞置辯；惟查：
  (一)上訴人於本院復就其於肇事時呈酒醉狀態一情為爭執，惟上
    訴人於事故發生時處於說話語無倫次之酒醉狀態乙節，業據
    證人邱平城、陳武治於刑事偵查程序證述明確，並有測定值
    為0.829mg/ l之酒精測定記錄表乙紙足資佐證等情（見刑事
    相字卷第14、43、45頁），上訴人空言否認酒醉之事實，顯
    為卸責之詞，無可採信。本件車禍之發生，係導因於上訴人
    之酒醉危險駕駛行為，疏未注意車前右側有行人王廖紗，不
    慎撞及王廖紗使其倒地，上訴人復未立即煞車仍駕車往前移
    動，其後掛拖車因而碾壓王廖紗，致其受有重創終至不治死
    亡，上訴人之酒後駕車肇事之行為顯有過失。且上訴人因本
    件肇事之刑事責任，亦經刑事法院認犯有刑法第一百八十五
    條之三之酒後駕車及第二百七十六條第一項之過失致死罪刑
    ，經判處有期徒刑八月確定在案，此業經調閱原審法院97年
    度交易字第26號過失致死等刑事案卷核閱無誤。是上訴人就
    本件事故之發生應負過失責任甚明。
  (二)上訴人復抗辯：是被害人沒有注意到後面的車子才會被撞倒
    云云，然依證人陳武治手指車禍位置及被害人王廖紗流血位
    置，均在馬路邊線外側，有現場照片及道路交通事故現場圖
    附於刑事相驗卷宗足佐（見刑事相字卷第46至48頁），足見
    被害人當時係沿道路邊線外行走，並未有步行於車道之情形
    ，再參之上訴人於肇事翌日警詢時亦坦承當時因酒醉之故，
    致對於肇事當時狀況概不清楚，亦未採取任何反應措施等語
    （見刑事相字卷第10至11頁），堪認上訴人係因酒醉已達不
    能安全駕駛程度，疏未注意行走於道路右側之被害人，始造
    成本件車禍事故，被害人並無過失，上訴人應對本件車禍發
    生，負全部過失責任，此部分事實已臻明確，上訴人於本院
    請求應鑑定本件事故過失責任比例，核無必要，併予說明。
四、按「因故意或過失，不法侵害他人之權利者，負損害賠償責
    任」、「汽車、機車或其他非依軌道行駛之動力車輛，在使
    用中加損害於他人者，駕駛人應賠償因此所生之損害」、「
    又不法侵害他人致死者，對於支出醫療及增加生活需要之費
    用或殯葬費之人，亦應負損害賠償責任。被害人對於第三人
    負有法定扶養義務者，加害人對於該第三人亦應負損害賠償
    責任」、「不法侵害他人致死，被害人之父、母、子、女及
    配偶，雖非財產上之損害，亦得請求相當之金額」，民法第
    一百八十四條第一項前段、第一百九十一條之二前段、第一
    百九十二條第一項及第二項、第一百九十四條分別定有明文
    。本件上訴人對於本件交通事故之發生既有過失，該過失行
    為與被害人王廖紗之受傷及死亡間，復有相當因果關係存在
    ，被上訴人分別為被害人子女，有戶籍謄本足佐（見原審卷
    第13至14頁），被上訴人丙○○並為被害人支出喪葬費用，
    被上訴人等依上開規定請求上訴人負損害賠償責任，自屬有
    據。茲就被上訴人請求賠償之損害及金額，審究如下：
  (一)殯葬費用部分：
    按所謂殯葬費係指收殮費及埋葬費而言，惟仍以必要為限，
    此項費用是否必要，雖應斟酌當地喪禮習俗及宗教上之儀式
    定之，但近年殯葬觀念大為改變，火化、簡約已成主流趨勢
    ，殯葬費用大幅下降，為眾所周知之事實，是殯葬費是否必
    要，亦須與時俱進而為審酌。被上訴人丙○○主張為被害人
    支出殯葬費用，並提出金額總計321,050元（144,500＋176,
    550＝321,050）收據兩紙附卷為憑（見本院卷第68至69頁）
    。核其支出明細項目所載，其中所謂「冰箱2,000元、電視2
    ,000 元、洗衣機2,000元、轎車3,000元、冷氣機2,000元及
    瓦斯爐2,000元」，合計13,000 元，非一般禮俗所必要，應
    均非殯葬必要之費用，不應准許，其餘核屬殯葬習俗所必需
    ，應予扣減後為308,050元（321,050－13,000＝308,050）
    。是被上訴人丙○○請求上訴人應賠償喪葬費用30萬元（此
    費用並為上訴人於原審所不爭），並未逾上開數額，應予准
    許。
  (二)精神慰撫金部分：
    按精神慰撫金之性質在於補償及調整被害人所受精神上之損
    害，其核給之標準應斟酌加害者與被害者雙方之身分、資力
    與加害程度及其他各種情形核定之（最高法院51年台上字第
    223號判例意旨參照）。被上訴人均為被害人王廖紗之子女
    ，遭此痛失親人之變故，精神上自受有極大痛苦，其請求上
    訴人精神慰撫金之賠償，自屬有據。查：被上訴人丙○○為
    國中畢業，任職於工廠，平均月收入40,100元，96年度薪資
    所得為481,200元，名下有不動產10筆、財產總額為3,365,4
    59元；被上訴人乙○○為國中畢業，以木工為業，平均月收
    入為2至3萬元，96年度薪資所得為325,000元，名下有不動
    產7筆、投資1筆，財產總額為5,143,246元；被上訴人丁○
    ○為國中畢業，以組裝機械為業，96年度薪資及獎金所得各
    為540,000元、20,608元，名下有9筆不動產、汽車乙輛，財
    產總額為3,875,324元；被上訴人甲○○為國中畢業，從事
    美容工作，月收入約2至3萬元，名下無財產；上訴人為國小
    畢業，以務農為業，平均月收入為1萬元，名下有不動產5筆
    ，財產總額達5,236,100元等情，業經兩造分別於原審陳明
    在卷（見原審卷第49頁），並有原審依職權調閱兩造稅務電
    子閘門財產所得調件明細表附卷足參（見原審卷第28至42頁
    ）。本院參酌兩造上述之身分、地位、經濟能力，及被害人
    遭逢意外時值75歲，本為頤養天年並受被上訴人反哺奉養之
    際，未料遭此橫禍致被上訴人分遭喪親之痛，及上訴人於飲
    酒後仍為駕駛之危險行為等一切情狀，認被上訴人請求之精
    神慰撫金以每人各650,000元為適當；逾此範圍之請求（除
    確定部分外），即有未合，應予駁回。
  (三)綜上，被上訴人因本件事故所受之損害，本於依侵權行為之
    法律關係，被上訴人丁○○所得請求賠償之損害額為950,00
    0元（喪葬費30萬元，精神慰撫金650,000元），被上訴人丙
    ○○、乙○○及甲○○所得請求之損害額則各為650,000元
    。
五、按保險人依本法規定給付之保險金，視為加害人或被保險人
    損害賠償金額之一部分；加害人或被保險人受賠償請求時，
    得扣除之。強制汽車責任保險法第三十二條定有明文。次按
    強制汽車責任保險法第三十二條之規定時，係因保險人之給
    付乃由於被保險人支付保險費所生，性質上屬於被保險人賠
    償責任之承擔或轉嫁，自應視為加害人或被保險人損害賠償
    金額之一部分，為避免受害人雙重受償，渠等於受賠償請求
    時，自得扣除之（最高法院94年度台上字第359號判決參照
    ）。被上訴人因本件車禍事故已受領強制汽車責任保險之理
    賠金共150萬元，每人平均各分得375,000元，此為兩造所不
    爭執，經扣除上開保險理賠金後，被上訴人丁○○可得請求
    上訴人給付之金額為57萬5,000元（950,000-375,000＝575,
    000），被上訴人丙○○、乙○○及甲○○各可得請求上訴
    人給付之金額則各為27萬5,000元（650,000-375,000＝275,
    000）。
六、綜上所述，被上訴人本於侵權行為損害賠償請求權之法律關
    係，請求上訴人應給付被上訴人丁○○57萬5,000元，應給
    付被上訴人丙○○、乙○○及甲○○各27萬5,000元，及均
    自起訴狀繕本送達翌日即97年12月6日起至清償日止，按年
    息百分之5計算之利息，洵無不合，應予准許。原審法院就
    此為被上訴人勝訴之判決，並依被上訴人之聲請，為准予假
    執行之宣告，經核並無違誤，上訴意旨求予廢棄改判，為無
    理由，應予駁回。至原審命上訴人給付逾上開範圍部分，尚
    有未洽，此部分上訴，為有理由。
七、本件判決之基礎已臻明確，兩造其餘之攻擊防禦方法及舉證
    ，核與判決無影響，爰不一一論述，併此敘明。
八、據上論結，本件上訴為一部有理由、一部無理由，依民事訴
    訟法第四百四十九條第一項、第四百五十條、第七十九條、
    第八十五條第一項前段，判決如主文。
中    華    民    國    98    年    6    月    30     日
                  民事第三庭審判長法  官    陳光秀
                                  法  官    莊俊華
                                  法  官    曾平杉
上為正本係照原本作成。
不得上訴。
中    華    民    國    98    年    7    月    1      日
                                  書記官    謝淑玉


司法院資訊處製作；財團法人民間司法改革基金會備份。
